臺灣高等法院刑事判決
109年度上易字第2082號
上  訴  人  臺灣臺北地方檢察署檢察官
被      告  蔣岳錡
上列上訴人因違反毒品危害防制條例案件，不服臺灣臺北地方法
院109年度易字第833號，中華民國109年9月23日第一審判決（聲
請簡易判決處刑案號：臺灣臺北地方檢察署109年度毒偵字第220
3號），提起上訴，本院判決如下：
    主  文
上訴駁回。
    理  由
一、原判決略以：被告甲○○前未曾執行觀察、勒戒，僅曾因施用
    毒品案件經臺灣臺北地方檢察署檢察官以102年度毒偵字第2
    661號為緩起訴處分，依該緩起訴處分應為戒癮治療，嗣於
    民國104年11月3日緩起訴期滿未經撤銷，縱認被告履行緩起
    訴處分所附帶之戒癮治療等同於已執行觀察、勒戒，該戒癮
    治療完成之時點距本案被告施用第二級毒品之時點（109年4
    月30日）亦已逾3年，依現行毒品危害防制條例第20條第3項
    規定，被告仍應再受觀察、勒戒等代替刑罰之處遇程序，非
    得由檢察官逕予追訴。又本案係於109年8月5日繫屬本院，
    顯見本案於繫屬時，與現行毒品危害防制條例第23條第2項
    所規定之法定訴追要件不符。從而，檢察官就被告本案施用
    第二級毒品犯行逕行聲請簡易判決處刑，即與法定起訴程序
    未合，其起訴程序違背規定，爰不經言詞辯論，逕為諭知不
    受理之判決等語。
二、檢察官上訴意旨略以：被告前因施用毒品案件（初犯），經
    臺灣臺北地方檢察署檢察官以102年度毒偵字第2661號為附
    命完成戒癮治療之緩起訴處分，緩起訴期間為102年11月4日
    起至104年11月3日止，期滿未經撤銷；再因施用毒品案件，
    經臺灣臺北地方法院分別以107簡字第2009號（2犯）、107
    年度簡字第2856號 （3犯）、108年度簡字第693號（4犯）
    、108年度簡字第2739號（5犯）判決有罪確定。因此，被告
    於初犯施用毒品罪之後，已曾於「3年內再犯」，且經依法
    追訴處罰，縱本案再度施用毒品之時間，在初犯經緩起訴處
    分完成後之3年以後，參酌最高法院95年度第7次、97年度第
    5次刑事庭會議決議意旨，已不合於修正後毒品危害防制條
    例第20條第3項所定「3年後再犯」情形，應依毒品危害防制
    條例第10條處罰。是檢察官提起本件公訴，於法相合。原審
    判決認事用法尚嫌未洽，爰依刑事訴訟法第344條第1項，第
    361條提起上訴，請將原判決撤銷，更為適當合法之判決云
    云。
三、本院之判斷：　　
　㈠按起訴之程序違背規定者，應諭知不受理之判決，並得不經
    言詞辯論為之，刑事訴訟法第303條第1款、第307條分別定
    有明文。而施用第一、二級毒品為犯罪行為，毒品危害防制
    條例第10條設有處罰規定。故施用第一、二級毒品者，本應
    科以刑罰。惟基於刑事政策，對合於一定條件之施用者，則
    依同條例第20條之規定，施以觀察、勒戒及強制戒治之保安
    處分。其次，109年7月15日修正施行之毒品危害防制條例第
    20條第3項規定，犯第10條之罪於觀察、勒戒或強制戒治執
    行完畢釋放後，3年後始再犯者，不論其行為係在新法施行
    生效前或施行生效後所為(同條例第35條之1第1、2款參照)
    ，均應適用同條第1、2項(即應先觀察勒戒或強制戒治)之規
    定。其修法理由謂：施用毒品者具「病患性犯人」之特質，
    並參諸世界各國之醫療經驗及醫學界之共識，咸認施用毒品
    成癮者，其心癮甚難戒除，如觀察、勒戒或強制戒治執行完
    畢釋放後，3 年後始再有施用第一、二級毒品之行為者，足
    見其有戒除毒癮之可能，宜再採以觀察、勒戒方式戒除其身
    癮及以強制戒治方式戒除其心癮之措施，為能放寬觀察、勒
    戒或強制戒治制度之適用時機，以協助施用者戒除毒癮，爰
    修正第3項；同條例第23條第2項亦配合修正為「觀察、勒戒
    或強制戒治執行完畢釋放後， 3年內再犯第10條之罪者，檢
    察官或少年法院（地方法院少年法庭）應依法追訴或裁定交
    付審理。」可知本次修法對於施用毒品者施以觀察勒戒、強
    制戒治，或依法追訴（或裁定交付審理）之適用範圍，係確
    立初犯為具「病患性犯人」之特質應先經一完整之醫療處置
    ，3年內再犯者始應依法追訴（或裁定交付審理），3年後再
    犯則裁定觀察勒戒，殆無疑義。但對於曾在觀察勒戒或強制
    戒治執行完畢釋放後3 年內再犯施用毒品罪而經判刑、執行
    者，就其於逾觀察勒戒3 年後所為之施用毒品犯行，究應適
    用同條例第20條第3項重新觀察勒戒或依第23條第2項為追訴
    處理，本次修法未明確規定。惟基於罪刑法定之明確性原則
    、法文之文義解釋，及參諸觀察勒戒等治療處置，乃結合醫
    師、觀護人、社工心理諮商等不同領域之專業人員參與之保
    安處分措施，目的除在戒除施用毒品者身癮、心癮之措施外
    ，並企圖重新塑造生活紀律，改變其病態行為，與刑罰之執
    行並不相同，無法以刑罰補充或替代上開醫療處置之特性。
    從而，距最近1 次觀察、勒戒或強制戒治執行完畢釋放後，
    已逾3 年者，其間縱經判刑、執行，究與觀察勒戒或強制戒
    治已經完整之戒癮治療療程不同，無法補充或替代上開之醫
    療處置，均應再予觀察勒戒之機會，方屬適法。此項結論，
    亦經最高法院大法庭著有109年度台上大字第3826號裁定可
    資參照，業已改變最高法院95年度第7次及97年度第5次刑事
    庭會議為統一法律見解所採之決議意旨。
　㈡經查，被告前未曾執行觀察、勒戒，僅曾因施用毒品案件經
    臺灣臺北地方檢察署檢察官以102年度毒偵字第2661號為緩
    起訴處分，依該緩起訴處分應為戒癮治療，嗣於104年11月3
    日緩起訴期滿未經撤銷，而認被告履行緩起訴處分所附帶之
    戒癮治療等同於已執行觀察、勒戒等節，有其前案紀錄表在
    卷可考（本院卷第25頁）。雖然被告在上開戒癮治療完成後
    3年內，曾經再犯施用毒品案件判決經判處罪刑，但其本次
    所為（109年4月30日）距該戒癮治療完成之時點（104年11
    月3日），已逾3年，則依前述規定及說明，本案即應再施以
    觀察、勒戒，始合新法之立法旨趣。本件檢察官係109年8月
    5日向原審法院聲請簡易判決處刑，有原審法院在臺灣臺北
    地方檢察署北檢欽騰109毒偵2203字0000000000號函上所蓋
    之收文日期戳章可參（見109簡2032號卷第7頁），其未依修
    正後之毒品危害防制條例規定聲請裁定觀察勒戒，而逕行聲
    請簡易判決處刑，其起訴之程序已違背規定，原審法院因此
    依同法第303條第1款規定為公訴不受理之判決，核無違誤。
四、綜上所述，檢察官之上訴為無理由，爰不經言詞辯論，逕駁
    回其上訴。
據上論斷，應依刑事訴訟法第372條，判決如主文。　　
中　　華　　民　　國　　110 　年　　1 　　月　　11　　日
                  刑事第七庭    審判長法　官  孫惠琳
　　　　　　　　　　　　　　　　　　　法　官  張育彰
　　　　　　　　　　　　　　　　　　　法　官  王惟琪
以上正本證明與原本無異。　　　
不得上訴。
                                      書記官  呂修毅
中　　華　　民　　國　　110 　年　　1 　　月　　11　　日